臺灣高等法院刑事判決　　　　　　　100年度交上易字第265號
上　訴　人
即　被　告　鄭元剛
選任辯護人　邱怜珠律師
上列上訴人因過失傷害案件，不服臺灣士林地方法院100 年度交
易字第5號，中華民國100年5 月30日第一審判決（起訴案號：臺
灣士林地方法院檢察署99年度偵字第8518號），提起上訴，本院
判決如下：
    主  文
上訴駁回。
    事  實
一、鄭元剛於民國99年3 月3 日上午10時20分許，騎乘車牌號碼
    CQA-357 號重型機車，沿臺北市大同區○○○路○ 段外側車
    道，由北往南方向行駛，途經同路段136 號前，本應注意車
    前狀況，並隨時採取必要之安全措施，而依當時情形，天候
    晴、日間自然光線、柏油路面乾燥、無缺陷、無障礙物、視
    距良好，又無不能注意之情事，竟疏未注意車前狀況貿然前
    行，適行人侯霞亦應注意行人於設有行人穿越道處穿越馬路
    ，不得在100 公尺範圍內穿越道路，同無不能注意之情事，
    亦疏於注意（同路段北向約30公餘尺即設有行人穿越道），
    欲逕行由西往東穿越道路至對向搭乘公車，致鄭元剛騎乘之
    前開機車閃煞不及，撞擊侯霞並致其倒地，受有左踝開放性
    骨折、脫臼之傷害。經警據報前往現場處理，鄭元剛向到場
    處理之臺北市政府警察局大同分局交通隊員警承認為肇事人
    ，自首而接受裁判。
二、案經侯霞訴由臺北市政府警察局大同分局報告臺灣士林地方
    法院檢察署檢察官偵查起訴。
    理  由
壹、程序部分：
一、按「被告以外之人於偵查中向檢察官所為陳述，除顯有不可
    信之情況者外，得為證據」刑事訴訟法第159 條之1 第2 項
    定有明文，檢察官於偵查中向被告以外之人所取得之陳述，
    原則上均能遵守法律規定，不致違法取供，其可信度極高，
    被告以外之人於偵查中已具結而為證述，除反對該項供述得
    具有證據能力之一方，已釋明「顯有不可信之情況」之理由
    外，應認其陳述具有證據能力。證人陳仁傑於偵查時之證詞
    ，經本院審酌證人於偵查時之供述，並無受到外力干擾，依
    其陳述時之外在環境及情況，並無任何顯不可信之情形，揆
    諸上開法條規定，應認其於偵查時之供述，具有證據能力。
二、按被告以外之人於審判外之言詞或書面陳述，除法律有規定
    者外，不得作為證據，刑事訴訟法第159 條第1 項固有明文
    ；惟被告以外之人於審判外之陳述，雖不符同法第159 條之
    1 至之4 規定，而經當事人於審判程序同意作為證據，法院
    審酌該言詞陳述或書面陳述作成時之情況，認為適當者，亦
    得為證據。又當事人、代理人或辯護人於法院調查證據時，
    知有第159 條第1 項不得為證據之情形，而未於言詞辯論終
    結前聲明異議者，視為有前項之同意，同法第159 條之5 亦
    定有明文。本件檢察官、被告及辯護人於本院審判程序中，
    對於本判決所引用具傳聞性質之證據資料之證據能力，均表
    示無意見，且迄於言詞辯論終結前亦未聲明異議。本院審酌
    證據資料作成時之情況，核無違法取證或其他瑕疵，證據力
    亦無明顯過低之情形，認為以之作為證據為適當，是依刑事
    訴訟法第159 條之5 規定，自均得作為證據。
貳、實體部分：
一、訊據上訴人即被告鄭元剛固坦承騎乘車牌號碼CQA-357 號重
    型機車於上揭時、地撞擊告訴人侯霞，致告訴人倒地，受有
    左踝開放性骨折、脫臼之傷害等情，惟矢口否認有何過失傷
    害之犯行，辯稱：伊無過失，本件是告訴人站在延平北路3
    段136 號冠利機車行前外側車道上與友人聊天，伊騎乘機車
    至距離告訴人約1 公尺前，告訴人突然快速闖入車道，且13
    6 號冠利機車行前路旁均停放整排機車，伊無從閃躲，告訴
    人未依規定行走於行人穿越道穿越道路，過失應該是出於告
    訴人，依信賴原則，伊不負過失責任云云。
二、惟查：
  (一)按所謂信賴原則，在道路交通事故之刑事案件上，係指參與
    交通行為之一方，遵守交通法規秩序，得信賴同時參與交通
    行為之對方或其他人，亦必會遵守交通法規秩序，不致有違
    反交通法規秩序之行為發生，因此，對於對方或其他人因違
    反交通法規秩序之行為所導致之危險結果，即無注意防免之
    義務，從而得以免負過失責任；惟對於該對方或其他人不致
    發生違反交通法規秩序之行為，若無期待可能性，或行為之
    一方對於危險結果之發生，若稍加注意即能認識並予避免者
    ，仍不能免除其注意義務，即無上開原則之適用（最高法院
    86年度台上字第2462號裁判意旨參照）。又按汽車駕駛人雖
    可信賴其他參與交通之對方亦能遵守交通規則，同時為必要
    之注意，謹慎採取適當之行動，而對於不可知之對方違規行
    為並無預防之義務，然因對於違規行為所導致之危險，若屬
    已可預見，且依法律、契約、習慣、法理及日常生活經驗等
    ，在不超越社會相當性之範圍應有注意之義務者，自仍有以
    一定之行為避免結果發生之義務。因此，關於他人之違規事
    實已極明顯，同時有充足之時間可採取適當之措施以避免發
    生交通事故之結果時，即不得以信賴他方定能遵守交通規則
    為由，以免除自己之責任（最高法院74年度台上字第4219號
    判例意旨參照）。
  (二)被告騎乘機車於上揭時間，行經臺北市○○○路○ 段136 號
    冠利機車行前外側車道，撞擊告訴人倒地，使告訴人受有左
    踝開放性骨折、脫臼之傷害等情，業據證人即告訴人於警詢
    、偵查及原審審理中指證綦詳（見偵查卷第5 、29、75、76
    、163 頁，本院卷第50至53頁），並有財團法人新光吳火獅
    紀念醫院乙種診斷證明書1 紙、臺北市政府警察局大同分局
    交通分隊道路交通事故現場圖、補充資料、談話紀錄表、調
    查報告表(一)、(二)及現場照片8 張在卷可稽（見偵查卷第12、
    26至31、34至37頁）。
  (三)證人即告訴人於警詢、偵查及原審審理時證稱：當時伊是站
    立在延平北路3段136號前外側車道上被撞擊等語（見偵查卷
    第29、76、143 頁，原審卷第50頁反面、第51頁）；證人陳
    仁傑於偵查中證稱：伊看見被告機車倒在路邊，告訴人也倒
    在路邊，當時機車行販賣機車排在路邊，告訴人是倒在路邊
    機車再外面一點等語（見偵查卷第148 頁）；證人即現場處
    理員警孫鼎凱於原審到庭證稱：伊所製作現場圖有畫A 車（
    即被告之機車）位置及行人（即告訴人）血跡字樣，是經過
    量測後製作，告訴人之血跡是分布在第一、二車道分道線上
    ，當時他們車輛及血跡位置比較靠近延平北路3段136號，所
    以用136 號去定位，當時（冠利）機車行機車占據路面車道
    約3分之1（內側車道2.8公尺，外側車道4公尺）等語（見原
    審卷第85至87頁），依據上開證人所述及參以前開道路交通
    事故調查報告表(一)、(二)、道路交通事故現場圖、現場照片等
    資料觀之，被告肇事後之機車及告訴人之血跡位置位於該路
    段內、外側車道分隔線上，顯示告訴人為被告機車撞擊時位
    置應於該路段136 號前外側車道2公尺（外側車道寬4公尺，
    冠利機車行違規擺放之機占據車道約3分之1）以上至內、外
    側車道分隔線之間，應堪認定。
  (四)按汽車（包括機器腳踏車）行駛時，駕駛人應注意車前狀況
    及兩車併行之間隔，並隨時採取必要之安全措施，道路交通
    安全規則第2條第1項第1款、第94條第3項定有明文。本件事
    故經臺灣士林地方法院檢察署先後送請臺北市車輛行車事故
    鑑定委員會鑑定及覆議，其鑑定及覆議意見固均認告訴人不
    依規定行走行人穿越道穿越道路為肇事主因，惟被告騎乘機
    車涉嫌未注意車前狀況，並隨時採取必要之安全措施，致撞
    及穿越道路之告訴人而肇事，則為肇事次因，有臺北市車輛
    行車事故鑑定委員會鑑定意見書及鑑定覆議意見書在卷可稽
    （見偵查卷第88至90、158、159頁）。被告於99年3月3日本
    件事故後員警初次詢問時陳稱：我車沿延平北路3 段北往南
    方向外側車道行駛至肇事處時，我看到告訴人站立於延平北
    路3段136號前車道上（前方有停一整排機車，後方站立告訴
    人）人面向東方，但沒有看北方有無來車，所以我認為告訴
    人應該只是站在那裡，等我靠近時，告訴人突然向東走出來
    ，我煞車不及，我車前車頭撞到告訴人左側身體而肇事，我
    看見告訴人時距離約1至2公尺，肇事當時時速約45公里等語
    （見偵查卷第28頁）；其於99年6月5日警詢時陳稱：我於30
    公尺前發現前方告訴人與另2 位友人站在路旁面朝東南方，
    我依合法速限行駛，忽然間告訴人闖入我行駛之車道內（西
    向東欲穿越延平北路），我因事發突然來不及反應（有緊急
    煞車），前車頭撞擊告訴人，肇事當時我車速約時速40公里
    等語（見偵查卷第8、9頁）；其於原審審理時陳稱：我綠燈
    行駛距離撞擊點10到20公尺處，看見告訴人站在機車行前更
    靠近馬路的位置，算外側車道，但不影響我直行，我直行至
    接近告訴人約1 公尺，才發現她突然要穿越馬路，於是我煞
    車不及發生碰撞，肇事當時時速約40到50公里，我看到告訴
    人走動後我反應有煞車等語（見原審卷第90、91頁）。又依
    被告所提出之重回現場模擬照片所示，被告看見告訴人時，
    告訴人係斜背對著被告機車行經方向（即面朝東南方）而站
    立在外側車道上（蓋依模擬照片所示，告訴人係站立於路旁
    停放整排機車再外側一些之位置，亦即已經進入外側車道，
    見偵查卷第57頁，此部分事實與告訴人之證述相符）。則依
    被告所稱及其所提出之模擬照片所示，被告應於10到20公尺
    或甚至30公尺前即已看見告訴人面朝東方（或東南方）站立
    於外側車道；又依常理判斷，告訴人站立處並非行人穿越道
    ，其既已站立於外側車道並面朝東方（或東南方）之對向車
    道，自得預見其有違規穿越馬路之可能，且此項注意義務並
    不超越社會相當性之範圍，是被告騎乘機車行經該路段，理
    應減速慢行小心通過，或視路況變換車道改行駛內側車道（
    該路段內側車道並無禁行機車之標線），與前方人車保持適
    當之距離，以便隨時採取必要之安全措施（如煞車或閃避行
    人等），以防止意外之發生，惟被告仍以時速40到50公里之
    車速快速行駛於該路段之外側車道，致撞及站立於外側車道
    而欲穿越馬路之告訴人，則被告於本件車禍確有過失甚明。
    至被告雖辯稱告訴人係於其接近告訴人約1 公尺時才突然衝
    出來要穿越馬路云云，惟並未提出任何人證或物證以實其說
    ，再徵諸告訴人為年逾七十歲之老年人，行動殊非敏捷，自
    難認被告上開所辯告訴人係在1 公尺前突然衝出乙節為真實
    。
  (五)再按行人穿越道路，設有行人穿越道、人行天橋或人行地下
    道者，必須經由行人穿越道、人行天橋或人行地下道穿越，
    不得在其100公尺範圍內穿越道路，道路交通安全規則第134
    條第1 款定有明文。參照前開道路交通事故現場圖及照片所
    示，延平北路3段136 號前北往南方向為2車道佈設，本件事
    故地點距北側行人穿越道30.4公尺，告訴人如欲穿越道路，
    原應行走行人穿越道，惟告訴人不依規定行走行人穿越道穿
    越道路，為本件肇事之主因，有前開鑑定意見書及鑑定覆議
    意見書在卷可稽，是告訴人與有過失甚明。惟被告有疏未注
    意車前狀況而撞及告訴人之過失，業如前述，雖告訴人亦有
    疏未注意行人須經由行人穿越道穿越道路而不得在其100 公
    尺範圍內穿越道路，就本件車禍之發生與有過失，惟揆諸前
    開說明，究未能據以主張信賴原則而解免被告疏失之咎。是
    被告及其辯護人辯稱告訴人有未行走於行人穿越道穿越道路
    之過失，並據以主張免責云云，並不足採。
  (六)本件肇事當時天候晴、日間自然光線、直路、路面舖裝柏油
    、無缺陷、無障礙物、且視距良好等一切情狀，有上開道路
    交通事故調查報告表(一)及現場照片在卷可參，足見被告肇事
    當時並無不能注意之情事存在。本件被告既未注意車前狀況
    ，以隨時採取煞停之必要措施，自有過失，且被告之過失與
    告訴人之受傷有因果關係。雖告訴人就本件車禍之發生亦與
    有過失，亦不得解免被告過失之責任，本案事證明確，被告
    上開犯行，洵堪認定，應予依法論科。
三、核被告所為，係犯刑法第284條第1項前段之過失傷害罪。
四、原審審理後，適用刑法第284條第1項前段之規定，並參酌被
    告於肇事後，犯罪未經發覺前，即向至現場處理尚不知肇事
    者為何人之交通員警主動表示其為肇事者（見偵查卷第33頁
    之臺北市○○○○○道路交通事故肇事人自首情形紀錄表）
    ，並接受調查裁判，符合自首之要件，故依刑法第62條前段
    規定減輕其刑；另審酌被告前無任何前科紀錄，素行良好，
    及告訴人之傷害程度及其就本件事故之發生亦與有過失，又
    被告之犯罪動機、目的、手段、過失程度、犯後態度及其尚
    未能與告訴人達成和解等一切情狀，量處拘役40日，並諭知
    易科罰金之折算標準，核其認事用法，尚無違誤，量刑亦屬
    妥適。被告上訴意旨猶執前詞否認其有任何過失云云，為無
    理由，應予駁回。
據上論斷，應依刑事訴訟法第368條，判決如主文。
本案經檢察官吳國南到庭執行職務。
中    華    民    國   100    年    11    月    1     日
                  刑事第一庭審判長法  官  葉騰瑞
                                  法  官  莊明彰
                                  法  官  彭政章
以上正本證明與原本無異。
不得上訴。
                                  書記官  杜宜寧
中    華    民    國   100    年    11    月    1     日